臺灣高等法院刑事裁定
109年度毒抗字第160號
抗  告  人
即  被  告  吳德元


上列抗告人即被告因違反毒品危害防制條例案件，不服臺灣士林
地方法院中華民國109年8月17日裁定（109年度毒聲字第47號）
，提起抗告，本院裁定如下：
    主  文
抗告駁回。                                             
    理  由
一、原裁定意旨略以：抗告人即被告甲○○（下稱被告）基於施用
    第二級毒品大麻之犯意，於民國109年2月2日晚上某時許，
    在臺北市○○區○○路000○0號3樓住處內，施用第二級毒品大麻
    1次等情，業據被告於警詢、偵查中坦承不諱，且有相關採
    尿紀錄、驗尿報告可佐，被告復另涉有運輸第二級毒品大麻
    之案件，現由臺灣士林地方檢察署（下稱士林地檢署）檢察
    官以109年度偵字第3026號案件偵查中，而檢察官斟酌個案
    情節，並請被告表示意見後，認不適宜由檢察官依法給予緩
    起訴處分，是認本件聲請於法並無不合，應予准許，而依毒
    品危害防制條例第20條第1項及觀察勒戒處分執行條例第3條
    第1項規定，裁定令被告入勒戒處所觀察、勒戒等語。
二、抗告意旨略以：被告於案發後，已自主自費於臺北市立聯合
    醫院進行戒癮治療，按時回診，近期回診之尿液採檢皆呈陰
    性，可見已克服對大麻之依賴，不再吸食，已無觀察勒戒之
    必要，且被告並無前科亦未涉他案，應以戒癮治療為適當之
    處分，惟檢察官於行使裁量權時，未審酌被告自身情節，逕
    自對被告聲請觀察、勒戒，難謂為合義務性之裁量，實屬不
    當，請求本院撤銷原裁定等語。
三、按毒品危害防制條例第20條業於109年1月15日修正，同年7
    月15日起施行，惟查修正後第20條僅修正第3項之規定，將
    觀察、勒戒或強制戒治執行完畢釋放後，再犯第10條之施用
    毒品罪應再予觀察、勒戒之期間，由「5年後」修改為「3年
    後」，而被告於本件施用毒品案件為初犯，有本院被告前案
    紀錄表在卷可佐，不論依修正前、後之規定，均應觀察、勒
    戒，是本次修正之結果不生有利或不利於行為人之情形，自
    非法律變更，不生新舊法比較之問題，而應依一般法律適用
    原則，逕行適用裁判時法，先予敘明。
四、按犯毒品危害防制條例第10條之罪者，檢察官應聲請法院裁
    定，或少年法院（地方法院少年法庭）應先裁定，令被告或
    少年入勒戒處所觀察、勒戒，其期間不得逾2月，同條例第2
    0條第1項有明定，該項程序，於檢察官先依刑事訴訟法第25
    3條之1第1項、第253條之2第1項第4款至第6款或第8款規定
    ，為附條件之緩起訴處分時，不適用之，同條例第24條第1
    項亦定有明文。
五、經查：
　㈠被告基於施用第二級毒品大麻之犯意，於109年2月2日晚上某時許，在臺北市○○區○○路000○0號3樓住處內，施用第二級毒品大麻1次等情，業據其於警詢及偵查中均坦認不諱，且經警採集其尿液送鑑驗結果，呈大麻陽性反應，有台灣檢驗科技股份有限公司109年2月11日出具之濫用藥物檢驗報告（尿液檢體編號：M0000000）、新北市政府警察局受採集尿液檢體人姓名及檢體編號對照表（尿液編號：M0000000）各1份在卷可證，是被告於上開時、地施用第二級毒品大麻之犯行洵堪認定。而被告前未曾犯毒品危害防制條例第10條第1、2項施用第一、二級毒品之罪，亦未經法院裁定令入勒戒處所觀察、勒戒一節，有本院被告前案紀錄表存卷可考，堪認被告本件施用毒品犯行乃屬初犯無訛。
　㈡被告雖執前詞抗告，惟毒品危害防制條例第24條第1項，係採
    行「觀察、勒戒」與「緩起訴之戒癮治療」並行之雙軌模式
    ，並無「緩起訴之戒癮治療」應優先於「觀察、勒戒」之強
    制規定。且依同條例第24條第2項規定及最高法院100年度第
    1次刑事庭會議決議之結論，檢察官對於「初犯」施用毒品
    案件，如為附命完成戒癮治療之緩起訴處分，嗣該緩起訴處
    分被撤銷確定，檢察官應直接予以起訴或聲請簡易判決處刑
    ，而不得再向法院聲請觀察、勒戒。反之，如係先向法院聲
    請觀察、勒戒，並視被告有無繼續施用毒品傾向，決定是否
    接受強制戒治，其於觀察、勒戒完畢或強制戒治期滿後，最
    終均可獲得不起訴處分，所以如將後續不能完成戒癮治療及
    司法追訴之潛在風險一併納入考量，附命完成戒癮治療之緩
    起訴處分並非必然有利於被告。是以就保障被告利益之觀點
    而言，亦無必要將「緩起訴之戒癮治療」認係「觀察、勒戒
    」之前置處分。因此，檢察官自得按照個案情形，依法裁量
    決定採行何者為宜。又「觀察、勒戒」程序，係針對受處分
    人所為保安處分，目的在戒除行為人施用毒品之身癮及心癮
    ，以達教化與治療目的，其立法意旨在幫助施用毒品者戒毒
    ，性質上為一療程，而非懲罰，並屬強制規定，除檢察官審
    酌個案情形，依同條例第24條第1項為附命完成戒癮治療之
    緩起訴處分外，凡經檢察官聲請法院裁定將被告送勒戒處所
    觀察、勒戒者，法院僅得就其聲請審查被告是否有施用毒品
    之行為，以及被告是否為「初犯」或為觀察、勒戒、強制戒
    治執行完畢後「5年內再犯」（補充：修正後為「3年內再犯
    」）而為准駁之裁定，並無自由斟酌以其他方式替代，或得
    以其他原因免予執行之權。而所謂「緩起訴之戒癮治療」，
    係由檢察官審酌個案情形，依毒品危害防制條例第24條規定
    ，改以緩起訴處分方式轉介毒品施用者前往醫療院所治療。
    惟是否給予被告為附命完成戒癮治療之緩起訴處分，事屬刑
    事訴訟法第253條之1第1項及第253條之2第1項第6款特別賦
    予檢察官之職權，非法院所得審酌，被告亦無聲請檢察官為
    緩起訴之權利。
　㈢被告雖以前詞置辯提起抗告，惟是否給予被告為附命完成戒
    癮治療之緩起訴處分，如前說明，係法律特別賦予檢察官之
    職權，屬檢察官裁量權之行使，本院自應予以尊重。至檢察
    官審酌被告另涉有運輸第二級毒品大麻之案件，現由士林地
    檢署檢察官以109年度偵字第3026號案件偵查中，經檢察官
    訊問並當庭告以被告其即便為緩起訴處分後，亦將因另案起
    訴而有可能遭到撤銷緩起訴之處分，觀諸被告復確實有於該
    另案偵查中翻供之情形等，而斟酌個案情節，並請被告表示
    意見後，進而認不宜為緩起訴處分程序，有109年5月19日偵
    訊筆錄及本院被告前案紀錄表可佐，是檢察官之聲請並無任
    何違背法令、認定事實違誤或有其他重大明顯之瑕疵，其聲
    請應屬有據，自無由法院審酌以其他方式替代。被告以其業
    自主進行戒癮治療，成效良好，已無觀察勒戒之必要為由提
    起本件抗告，冀為附命完成戒癮治療之緩起訴處分等語，尚
    非有據。
六、綜上，原裁定以被告確有施用第二級毒品犯行，且尚有另案
    於士林地檢署偵查中，因而依檢察官之聲請，裁定令被告入
    勒戒處所觀察、勒戒，並無違誤。抗告意旨猶執前詞指摘原
    裁定不當，為無理由，應予駁回。
據上論斷，應依刑事訴訟法第412條，裁定如主文。
中　　華　　民　　國　　109 　年　　9 　　月　　14　　日
                  刑事第二十一庭審判長法　官  許宗和
                                      法　官  章曉文
                                      法　官  黃玉婷
以上正本證明與原本無異。
不得再抗告。
                                      書記官  傅國軒
中　　華　　民　　國　　109 　年　　9 　　月　　16　　日